臺灣臺北地方法院民事判決　　　　　　 99年度簡上字第594號
上　訴　人　吳詠煌
被上訴人　　國泰世華商業銀行股份有限公司
法定代理人　汪國華
訴訟代理人　吳俊鴻
上列當事人間清償借款事件，上訴人對於中華民國99年8 月31日
本院臺北簡易庭99年度北簡字第10698 號第一審判決提起上訴，
本院於99年12月22日辯論終結，判決如下：
    主  文
上訴駁回。
第二審訴訟費用新台幣伍仟柒佰玖拾元由上訴人負擔。
    事實及理由
一被上訴人起訴主張：
  上訴人前與被上訴人訂立信用卡使用契約及簡易通信貸款契約
  ，先後向被上訴人借款，迄民國94年4 月9 日止，合計積欠被
  上訴人新台幣（下同）640,650 元。嗣被上訴人同意免除利息
  及違約金合計11,911元，並就餘款628,739 元以84期計算，每
  月按年息10% 計算利息，上訴人應先清償第1 期款10,739元（
  10,438＋301 ），餘款618,000 元則應按期攤還本息10,438元
  。雙方遂於95年3 月14日簽訂理債型貸款契約（下稱系爭理債
  契約），由上訴人另行向被上訴人借款618,000 元，全部用以
  清償前述債務，雙方約定按年息10% 計算利息，分83期清償，
  依年金法按月計付本息，並與信用卡帳款合併繳納。上訴人如
  未依約清償，除被上訴人得將上訴人未繳金額之本金，及經被
  上訴人主張上訴人喪失期限利益而視為到期之本金，按信用卡
  循環利率即年息19.7％計算利息外，倘上訴人因遲延繳款遭被
  上訴人停止使用信用卡之權利，即喪失期限利益，債務視同全
  部到期。詎上訴人自99年4 月起即未依約繳納，至99年5 月25
  日止，尚有354,901 元未清償（其中342,400 元為本金，其餘
  為利息）。又帳務管理費（或手續費）僅收取1 次，被上訴人
  係按年金法收取利息；預借現金之手續費即使未繳納，亦不計
  息或滾入本金計息，被上訴人收取之利息並未超過法定利息之
  上限。爰依系爭理債契約之法律關係，求為判命上訴人給付被
  上訴人354,901 元，及其中342,400 元部分自99年5 月26日起
  至清償日止，按年息19.7% 計算利息之判決。
二上訴人則以：上訴人前與被上訴人訂立「泰有錢專案貸款」之
  30萬元借款契約，約定利率為年息18.5% ，按月攤還7,700 元
  ，分60期清償，撥款時除先扣收2.5%即7,500 元手續費外，每
  月餘額又列入信用卡消費帳款合併計息，致利息超過法定利率
  年息20% 。又上訴人前與被上訴人訂立「11萬零利率專案貸款
  」之借款契約，雖號稱零利率，分6 期攤還本金，惟被上訴人
  竟於辦理貸款時預扣收4.5%即4,950 元手續費，每月餘額復列
  入信用卡消費帳款合併計息，致年利率高達年息24% 。再上訴
  人前與被上訴人訂立預借現金貸款契約，約定每萬元預扣450
  元手續費後，將餘額列入信用卡消費帳款合併計息，年利率高
  達年息24% ，顯與前述契約關於利息之約定不符。被上訴人假
  借收取手續費名目巧取利益，致實際收取利息超過法定利息，
  又未合法沖銷本金，使上訴人借款餘額居高不下，且前述契約
  均為定型化契約，違反平等互惠原則，顯失公平，依民法第71
  條、第206 條，及消費者保護法第12條等規定，均屬無效等語
  ，資為抗辯。
三原審依被上訴人所請為全部勝訴之判決，上訴人不服，全部提
  起上訴，並聲明：(一)原判決廢棄。(二)被上訴人在第一審之訴駁
  回。被上訴人則答辯聲明：上訴駁回。
四本院之判斷
(一)被上訴人主張之前述事實，業據其提出與所述相符之理債型貸
  款申請書（暨本票、授權書、理債貸款契約書）、信用卡約定
  契約、簡易通信貸款申請書（暨簡易通信貸款約定書）（以上
  見原審卷第6 、8 、29頁）、泰有錢信用卡簡易通信貸款申請
  書（暨簡易通信貸款約定書）、信用卡零利率分期申請約定書
  （本院卷第41、55頁），及信用卡消費帳款債權明細表、客戶
  貸款基本計算表、信用卡明細表、信用卡帳單、歷史消費明細
  表、歷史繳款明細表（見原審卷第57、30、31至33頁、36至39
  頁、第40至42頁）等件為證，上訴人對於與被上訴人簽立前述
  契約之事實亦不爭執，堪認屬實。
(二)依兩造簽署之系爭理債貸款契約書第2 條約定：「借款金額全
  數清償立約人已到期之信用卡或其他貸款債務，在新借款債務
  未消滅之前，舊借款債務仍不消滅。」，是系爭理債契約乃兩
  造就上訴人積欠之信用卡消費款、借款等債務結算後，協議由
  上訴人另行向被上訴人借款618,000 元，用以清償前述債務之
  契約，首先敘明。又依系爭理債貸款契約書第1 條(三)、(五)、(六)
  之約定，及客戶貸款基本計算表可知，系爭理債契約係按年息
  10% 計息，依年金法按月計付本息，並與信用卡帳款合併繳納
  。上訴人如未依約清償，則改依信用卡循環利率即年息19.7%
  計息，並應依信用卡約定條款第15條關於遲延清償之計息方式
  （即年息19.7% ）加計違約金。因此，倘上訴人按期依約清償
  ，即按年息10% 計算利息，如上訴人未依約清償，即應按年息
  19.7% 計算利息。據此，上訴人既未依約清償，被上訴人依系
  爭理債契約請求上訴人清償本金並依年息19.7% 計算之利息，
  應屬有據。
(三)依系爭泰有錢信用卡簡易通信貸款「簡易通信貸款約定書」第
  1 條(六)之約定，被上訴人以每筆實際貸款金額之2.5%，向上訴
  人收取手續費（本院卷第41頁，本件借款金額為30萬元，手續
  費為7,500 元），是被上訴人依約於撥款時先向上訴人收取手
  續費。且該筆手續費乃以「每筆實際貸款金額」計算，僅於撥
  款時收取1 次，並非按期收取，與利息性質不同，亦無再併入
  原本重覆計息之情，則上訴人執剪報資料主張被上訴人將扣抵
  手續費滾入原本計息，違反民法第206 條規定，自屬無理由 。
  又前述「簡易通信貸款約定書」第1 條(七)約定，上訴人償還本
  息之方式係依年金法按月計付本息，由被上訴人所提一般定額
  償還試算表及泰有錢循環利息計算式觀之，泰有錢循環利息計
  算式中「當期新增本金」之金額，均與一般定額償還試算表中
  「還本金額」欄之金額相符，而該試算表乃以「貸款金額30萬
  元」、「年利率18.5% 」、「貸款期間5 年」等條件為試算（
  本院卷第38至39頁、第42頁），足認被上訴人確依年金法計算
  每期應償還之本息，並未將其他項目列為本金計息。再前述「
  簡易通信貸款約定書」第1 條(四)、第2 條約定，上訴人未依約
  繳款時，被上訴人得將上訴人未繳金額之本金，及經被上訴人
  主張視為到期之本金，併入信用卡帳單，按信用卡循環利率即
  年息19.7%（系爭信用卡約定契約第15條第5項，原審卷第8 頁
  ）計算利息，與一般信用卡消費款合併計息繳納，是被上訴人
  於上訴人清償遲延時，請求上訴人給付按約定利率即年息19.7
  % 計算之利息，亦與民法第233 條第1 項規定無違。據此，上
  訴人主張被上訴人以手續費名義（即上訴人所稱管理費）收取
  利息，及將每月餘額列入信用卡消費帳款合併計息，致利息超
  過法定利率云云，自無可取。
(四)系爭信用卡約定契約第10條第1 項約定，上訴人辦理預借現金
  時，應繳付依每筆預借現金金額3%加計150 元之手續費，而預
  借現金金額於當期繳款期限截止日前如未依約清償，得依第15
  條第5 項規定計收循環信用利息（即年息19.7% ）。試以預借
  現金金額3000元計算，應收取之手續費為240 元（3000×3%＋
  150 ），此觀上訴人所提94年8 月、9 月份之信用卡對帳單即
  明（本院卷第14頁正、反面）。是被上訴人依系爭信用卡約定
  契約第19條第2 項約定，按民法第323 條前段之規定，就上訴
  人各期清償之款項，先抵充費用、次充利息，次充原本，洵屬
  正當。據此，上訴人主張被上訴人就預借現金之金額每萬元預
  扣手續費，以此方式收取利息，並將餘額列入信用卡消費帳款
  合併計息，致利息超過法定利率云云，要無可採。
(五)系爭信用卡零利率分期申請約定書注意事項第3 至5 點約定，
  被上訴人向上訴人收取借款金額4.5%之手續費，於撥款時自貸
  款金額中扣除。繳款不足部分，依循環信用利率（即年息19.7
  % ）計收利息，其餘均依信用卡約定契約之約定（本院卷第55
  頁）。因此，倘上訴人依約按期清償，自無庸給付利息；反之
  ，如上訴人未依約繳納，即應按年息19.7% 計付利息。惟前述
  手續費乃以借款金額計算，僅於撥款時收取1 次，並非按期收
  取，與利息性質不同，亦無再併入原本重覆計息之情，則上訴
  人執剪報資料主張被上訴人將扣抵手續費滾入原本計息，違反
  民法第206 條規定云云，要無可採。
(六)兩造簽訂之前述各契約，性質上雖屬定型化契約，惟審酌信用
  卡申請及核發、信用貸款成立之實際情形，銀行於審核申請人
  個人信用狀況後，僅符合標準即准予核貸，申請人毋庸提供任
  何擔保，即可在信用卡有效期間內取得一定信用額度或獲得借
  貸款，銀行就借款人逾期未清償所負擔之風險，及請求借款人
  返還借款所須成本，自遠高於一般擔保性放款，基此，在未違
  反民法第205 條最高利率限制之情形下，銀行向借款人收取一
  定比例之手續費及利息，當無不合，難認前述契約關於手續費
  、利息等約定，有何違反平等互惠原則，顯失公平之情，上訴
  人主張前述契約為無效，自無理由。
五綜上所述，被上訴人依系爭理債契約之法律關係請求上訴人給
  付前述本金及約定遲延利息，應屬有據，原審為被上訴人勝訴
  之判決，並依職權宣告假執行，於法並無不合。上訴人具狀提
  起本件上訴，指摘原審判決不當，聲明廢棄改判，為無理由，
  應予駁回。
六兩造其餘主張陳述及所提之證據，經本院斟酌後，認均不足以
  影響本判決之結果，自無逐一詳予論駁之必要，併此敘明。
七上訴人應負擔之第二審訴訟費用額確定為5,790元。
八據上論結，本件上訴為無理由。依民事訴訟法第436 條之1 第
  3 項、第449 條第1 項、第78條，判決如主文。
中    華    民    國    100     年    1    月    12   日
                        民事第六庭審判長法  官  傅中樂
                                        法  官  姜悌文
                                        法  官  邱蓮華
以上正本係照原本作成。
本判決不得上訴。
中    華    民    國   100    年    1     月    12    日
                                        書記官  黃曼琳